臺灣高等法院臺中分院民事判決　93年度上字第361號
上　訴　人　癸○○
訴訟代理人　陳茂倉　律師
被　上訴人　壬○○
　　　　　　丙○○
　　　　　　戊○○
　　　　　　乙○○
　　　　　　丁○○
上　一　人
訴訟代理人　林世祿　律師
複　代理人　甲○○
被　上訴人　己○○
　　　　　　庚○○
　　　　　　辛○○
上列當事人間請求拆屋交地事件，上訴人對於民國93年10月4日
臺灣彰化地方法院93年度訴字第223號第一審判決提起上訴，本
院於94年11月16日言詞辯論終結，判決如下：
    主  文
上訴駁回。
第二審訴訟費用由上訴人負擔。
    事實及理由
一、被上訴人丙○○、戊○○、 乙○○、己○○、庚○○、辛
    ○○等受合法通知，未於言詞辯論期日到場，核無民事訴訟
    法第三百八十六條各款所列情形，爰依上訴人之聲請，由其
    一造辯論而為判決。
二、上訴人於原審起訴主張：坐落彰化縣彰化市○○段七二二地
    號、建、面積四九○平方公尺之土地，前經台灣彰化地方法
    院八十二年度重訴字第二二號分割共有物事件民事確定判決
    分歸上訴人取得。分割前在原共有土地上之門牌號碼彰化縣
    彰化市○○街一一○號之磚造平房等建物，為上訴人與其他
    土地共有人楊吳月娥、楊天錫及被上訴人壬○○共有，應有
    部分各四分之一。嗣楊吳月娥於民國 (下同）85年5月24日
    死亡，其應有部分四分之一由楊天錫與被上訴人壬○○等八
    人繼承而公同共有；楊天錫之應有部分四分之一及其繼承自
    楊吳月娥應有部分之公同共有權利，亦因法院拍賣而於93年
    2月6日由被上訴人壬○○、丁○○取得共有權。該等建物中
    在如附圖即彰化縣彰化地政事務所93年4月20日土地複丈成
    果圖所示：編號１面積二○三平方公尺之磚木造房屋、編號
    ３面積七平方公尺之水池、編號４面積一平方公尺之小橋、
    編號５面積十四平方公尺之水池、編號６面積八平方公尺之
    六角亭等建物，已無權佔用上訴人因分割後所取得前揭建物
    所座落之土地，為此上訴人本於所有權作用，求命被上訴人
    應協同上訴人將前開各編號建物予以拆除，暨將基地交還上
    訴人，並願供擔保聲請宣造假執行之判決。原審判決駁回上
    訴人之訴及其假執行之聲請。上訴人提起上訴，聲明求為判
    決：(一)原判決駁回上訴人後開部分之訴廢棄；(二)被上訴人應
    協同上訴人將坐落彰化縣彰化市○○段七二二地號土地上如
    附圖所示編號一部分面積一五八平方公尺之磚木造房屋、編
    號三部分面積七平方公尺之水池、編號四部分面積一平方公
    尺之小橋、編號五部分面積一四平方公尺之水池、編號六部
    分積八平方公尺之六角亭拆除，並將該土地交還上訴人；(三)
    第一、二審訴訟費用由被上訴人連帶負擔；(四)上訴人願供擔
    保，請准宣告假執行。核其聲明係減縮在第一審之請求，依
    法勿庸經被上訴人之同意，先予敘明。
三、被上訴人壬○○則以：上開建物 (即長壽屋) 係其先父楊春
　  木所購，且具有維護保存之藝術價值，並非無權佔有系爭土
　　地等語置辯。被上訴人丁○○則以：系爭建物存有兩造對先
    人之紀念性，且足證為百年古蹟、保存良好，豈有不堪使用
 　 之理？而系爭建物及土地原屬訴外人楊景森同一人所有，雖
 　 因分割等原因致使土地及建物分屬不同一人所有，依最高法
 　 院四十八年台上字第一四五七號判例意旨及民法第四二五條
 　 之一之立法理由即顧及社會經濟利益目的，被上訴人等仍為
 　 有權佔有。且其中之水池、小橋、六腳亭乃不動產，自為主
 　 建物之從物，更且均在圍牆內，自應全部有四十八年台上字
 　 第一四五七號判例之適用。次上訴人撤回部份與現在請求之
 　 部份乃具一體性且為同時建築，尤其浴廁、廚房均在此，故
 　 若拆除將造成前面主體即撤回部份無法使用，因此即應整體
 　 考量，即如本院八十四年上更(四)字第一○三號及最高法院八
 　 十四年台上字第一四五七號即如此考量，否則已勝訴確定部
 　 份將成廢物等語，資為抗辯。被上訴人答辯聲明為：駁回上
 　 訴。
四、兩造所不爭執之事實：
  (一)本件系爭坐落彰化市○○段七二二地號面積四九○平方公尺
    經台灣彰化地方法院八十二年度重訴字第二二號確定判決由
    上訴人取得。
  (二)系爭土地上之建物係屬日據時期磚木造建築，主建物保留完
    整，其前、後有庭園，附屬建物部分含括有衛浴室及儲藏室
    數間，其後有二層混凝土建物供作寢室及避難室使用，茲有
    94年4月7日之勘驗筆錄在卷可稽 (本院卷(一)頁84－86頁）。
  (三)系爭土地彰化市○○段七二二地號、建、面積面積四九○平
    方公尺，其上之建物計有上訴人所陳稱之磚木造房屋面積二
    ○三平方公尺、水池面積七平方公尺及十四平方公尺、小橋
    面積一平方公尺、六角亭面積八平方公尺，此分別有94年6
    月17日勘驗筆錄及94年6月20日彰化縣彰化地政事務所土地
    複丈成果圖可稽 (本院卷(一)頁155)。
  (四)上述建物為上訴人及楊吳月娥、楊天錫、被上訴人壬○○所
    共有，應有部分各四分之一。
  (五)楊吳月娥於85年逝世，其繼承人即被上訴人壬○○、丙○○
    、戊○○、乙○○、丁○○、己○○、庚○○、辛○○及訴
    外人楊天錫繼承上訴人聲明主張之建物，而訴外人楊天錫所
    分得之土地及建物嗣經法院拍賣，而分別由被上訴人壬○○
    、丁○○取得。
五、茲雙方有爭執者，為前開各編號之建物，是否有繼續占用共
    有土地分割後，上訴人所分得之系爭土地之權？經查：
  1.分割前坐落彰化縣彰化市○○段七二二地號土地及前揭門牌
    號碼彰化縣彰化市○○街一一○號之建物，原均為訴外人楊
    景森所有。其後，土地部分先於四十三年八月二十五日，因
    買賣而移轉登記為上訴人及訴外人楊吳月娥、楊天錫共有，
    應有部分各三分之一，繼於五十四年三月十六日，上訴人等
    三人各贈與並移轉其應有部分十二分之一（合計應有部分四
    分之一）予被上訴人壬○○，迄八十二年十月十三日經台灣
    彰化地方法院判決分割確定，由上訴人取得系爭分割後之七
    二二地號土地；建物部分，則於四十五年十二月五日以買賣
    為原因，移轉登記為上訴人與訴外人楊吳月娥、楊天錫及被
    上訴人壬○○共有，應有部分各四分之一，迄楊吳月娥於八
    十五年間死亡，由其繼承人即被上訴人壬○○等人繼承，及
    九十三年間楊天錫之應有部分經法院強制拍賣，由被上訴人
    壬○○、丁○○應賣取得之事實，有被上訴人丁○○所提舊
    土地及建築改良物登記簿謄本、台灣彰化地方法院民事執行
    處拍賣公告影本在卷可參，並經本院及原審調閱前開分割共
    有物民事卷查明無訛。
  2.按共有土地經判決分割確定者，即生共有關係終止及各自取
    得分得部分所有權之效力，共有人對於他共有人分得之部分
    喪失共有權，其占有除另有約定外，固難謂有何法律上之原
    因。本件系爭土地及其上建物，原均為上訴人、訴外人楊吳
    娥、楊天錫及被上訴人壬○○四人共有，應有部分各自四分
    之一，土地部分雖於八十二年間經法院判決分割，而由上訴
    人取得系爭土地之所有權，其他共有人對系爭土地喪失共有
    權。惟建物部分，僅因原共有人楊吳月娥死亡及楊天錫之應
    有部分經強制拍賣，而由被上訴人壬○○等八人繼受取得，
    迄今猶繼續維持共有，並未分割，上訴人仍為該建物之共有
    人，則其占用上訴人自己分得之系爭土地，已難謂為無權占
    有。而上開建物係屬日據時期磚木造建築，主建物保留完整
    ，其前、後有庭園，附屬建物部分含括有衛浴室及儲藏室數
    間，其後有二層混凝土建物供作寢室及避難室使用，己如前
    述，當屬於該建物之一部分（見本院卷(一)74頁、131頁之照
    片），要難予以分割，認為得以獨立使用之建物；至於其中
    之水池、小橋、六腳亭均在圍牆內，與建物構成完整之景觀
    ，在水池、小橋、六腳亭襯托下，益加促進建物美觀（見同
    上卷73頁背面、131頁照片），增加其效用與價值，自為主
    建物之從物，其處分應隨同主建物，如主建物非無權占有，
    該從物亦非無權占有。
  3.況上訴人在前開分割共有物事件審理時，自陳其在分割後仍
    須居住系爭建物未達四分之一部分，因此不會拆除該建物等
    情，有判決書（第一頁上訴人陳述第(三)項）及前開分割共有
    物民事卷（第六十頁上訴人八十二年五月二十四日準備書狀
    ）可參。再參以兩造先人楊春木於民國76年12月13日，以八
    十八高齡之年歲曾親筆提寫「修葺就窩紀念父業，保持原貌
    安慰母 (慈）心」，以明兩造先人對待前輩祖先曾居住建物
    之心志，並提醒後代兒孫應儘可能依前人之遺願和心志去盡
    個人心力，有上訴人所不爭執之楊春木手書對聯影本可稽（
    見本院卷(二)頁16），亟見兩造先人要後代子孫維護並保留整
    個建物之心意，兩造既為楊春木後代，在上開分割共有物事
    件中，復表明不會拆除該建物，詎上訴人在判決分割確定後
    ，竟反於其上開分割共有物時之主張，請求被上訴人等人協
    同拆除系爭建物，亦有違誠實信用之原則。
  4.再者，土地與房屋為各別之不動產，除法律有特別規定外，
    各得單獨為交易之標的，房屋性質上不能與土地使用權分離
    而存在，故土地及其土地上之房屋同屬一人所有，而僅將土
    地或僅將房屋所有權讓與他人，或將土地及房屋同時或先後
    讓與相異之人時，依最高法院四十八年台上字第一四五七號
    判例及七十三年五月八日七十三年度第五次民事庭會議決議
    意旨，除有特別約定外，應推斷土地受讓人默許房屋受讓人
    繼續使用土地，但應支付相當代價，即其法律關係之性質，
    當屬租賃。八十九年五月五日施行之民法第四百二十五條之
    一，並將此法理明文化，規定當事人間在房屋得使用期限內
    ，除有反證外，推定有租賃關係。系爭建物因其基地為分割
    ，有部分建物坐落在上訴人所分得之系爭土地上，致土地與
    房屋之所有權人未盡相符，而在基地分割時，共有人間就建
    物部分，並未達成拆除或不予保留之協議，上訴人復陳明其
    不會拆除該建物，參酌上開判例及決議意旨，基於同一法理
    ，自應推定分割當時，包含上訴人在內之原共有人間，就系
    爭建物得繼續使用其基地，有默示之合意。上訴人主張系爭
    建物為無權占用其分得之系爭土地，尚難採取。
六、綜上所述，系爭兩造共有之如附圖所示各編號建物，在基地
    分割後，仍有繼續使用系爭土地之權，即不能認為係無權占
    用。從而，上訴人本於所有權之作用，請求被上訴人等人協
    同上訴人將其聲明所示各該建物拆除，並將基地交還，於法
    無據，自應予駁回，其假執行之聲請，失所附麗，應併駁回
    之。原審所為上訴人敗訴之判決，核無不合，上訴論旨指摘
    原判決不當，聲明求為廢棄改判，非有理由，其假執行之聲
    請失所附麗，應併予駁回。
七、本件事證已臻明確，兩造其餘攻擊防禦方法，經核於判決結
    果無影響，爰不再逐一論述。
據上論結，本件上訴為無理由，依民事訴訟法第四百四十九條第
一項、第七十八條，判決如主文。
中　　華　　民　　國　　94　　年　　11 　月　　30   　日
臺灣高等法院臺中分院民事第一庭審判長法　官  林陳松
                                    法　官  李寶堂
                                    法　官  鄭金龍
以上正本係照原本作成。
如對本判決上訴，須於收受判決送達後二十日內向本院提出上訴
書狀，其未表明上訴理由者，應於提出上訴後二十日內向本院提
出上訴理由書 (須按他造人數附具繕本)。
上訴時應提出委任律師為訴訟代理人之委任狀。具有民事訴訟法
第四百六十六條之一第一項但書或第二項之情形為訴訟代理人者
，另應附具律師及格證書及釋明委任人與受任人有該條項所定關
係之釋明文書影本。
                                    書記官　林桂鳳
中　　華　　民　　國　　94　　年　　12　　月　　1 　　日
                                                      Ｈ
